【裁判字號】    92,上更(一),249
【裁判日期】    920716
【裁判案由】    妨害自由
【裁判全文】
臺灣高等法院刑事判決                      九十二年度上更（一）字第二四九號
    上  訴  人  臺灣臺北地方法院檢察署檢察官
    被      告  辛○○
    選任辯護人  姜明遠  律師
    被      告  乙○○
                庚○○
右上訴人因被告妨害自由案件，不服臺灣臺北地方法院八十九年度訴字第五○五號，
中華民國八十九年六月十九日第一審判決（起訴案號：臺灣臺北地方法院檢察署八十
八年度偵字第一七一八○號），提起上訴，經判決後由最高法院發回更審，本院判決
如左：
    主  文
上訴駁回。
    理  由
一、公訴意旨略以：被告辛○○與己○○係夫妻關係，民國八十八年七月二十二日晚
    上十時許，辛○○、與被告乙○○、庚○○及另一年籍姓名不詳之成年男子，共
    同搭乘由庚○○駕駛之Ｄ七—八二五號營業小客車，途經台北市○○區○○路三
    段一八八巷附近，適見己○○駕駛ＢＵ—八三一九號自小客車，搭載朋友戊○○
    ，乃上前攔停。辛○○要求戊○○出示證件，戊○○不願意，雙方發生爭執，隨
    後雙方同意一同前往警察局理論，當戊○○欲搭乘己○○之車前往警察局時，辛○○、庚○○、乙○○及該姓名不詳之成年男子竟基於共同犯罪之意思，由其中
    二人包夾戊○○，強制戊○○坐進庚○○所駕駛之營業小客車，並隨即將該車駛
    離，不顧戊○○反對，逕自往台北市○○路貓空方向行進，而剝奪戊○○之行動
    自由。在行進途中，辛○○暫時下車表示拿東西，該不詳姓名之男子即恐嚇戊○○，稱辛○○下車拿槍，車到山上戊○○就累了（台語，麻煩之意），會被打死
    等語，而辛○○上車後，故意露出腰間黑色之物品，讓戊○○誤以為其確實下車
    拿槍，隨後辛○○、庚○○、乙○○等及該不詳姓名男子輪流恐嚇戊○○要其好
    好處理此事，否則到山上會很難看，要戊○○拿新台幣（下同）一千萬元處理，
    使戊○○心生畏懼，足生損害其安全。而己○○見戊○○遭辛○○等人強制載往
    山間產業道路，恐其遭不測，乃報警處理並開車尾隨辛○○等人。嗣警察於獲報
    後前往台北市○○路三段產業道路攔截庚○○所駕駛之營業小客車，而查獲上情
    。因認被告等共同涉犯刑法第三百零二條第一項之剝奪人行動自由、第三百零五
    條之恐嚇罪嫌云云。
二、按認定不利於被告之事實，須依積極證據，苟積極證據不足為不利於被告事實之
    認定時，即應為有利於被告之認定，更不必有何有利之證據；又認定犯罪事實所
    憑之證據，雖不以直接證據為限，間接證據亦包括在內，然而無論直接或間接證
    據，其為訴訟上之證明，須於通常一般之人均不致有所懷疑，而得確信其為真實
    之程度者，始得據為有罪之認定，倘其證明尚未達到此一程度，而有合理之懷疑
    存在時，事實審法院復已就其心證上之理由予以闡述，敘明其如何無從為有罪之
    確信，因而為無罪之判決，尚不得任意指為違法。最高法院分別著有三十年度上
    字第八一六號、七十六年度台上字第四九八六號判例足參。本件檢察官認被告等
    共同涉有右開犯行，無非係以告訴人戊○○之指訴、證人己○○及處理本案之警
    員林宏基之證述為主要依據。惟訊據被告乙○○、庚○○及辛○○均堅決否認不
    法犯行，均辯稱：當天是辛○○偶然撞見其妻己○○與戊○○同車，辛○○懷疑
    彼等有染，乃下車要求戊○○到警局處理，但戊○○礙於顏面，不願意到警局理
    論，自行上庚○○的車，並要求就近前往貓空觀光茶園商談，其等沒有強迫戊○○上車，也沒有恐嚇戊○○，更沒有勒索一千萬元云云。
三、經查：
  (一)告訴人之告訴，係以使被告受刑事訴追為目的，是其陳述是否與事實相符，仍應
    調查其他證據以資審認。告訴人戊○○於警訊時指稱：「．．辛○○便說他是己○○之丈夫，叫我就我和他太太己○○有不當之男女關係部分，到文山第一分局
    木柵派出所說個明白，但我不願意去，他們便作勢欲打我，且由辛○○及乙○○
    等二人左右強押我上由庚○○所駕之Ｄ七—八二五計程車．．．途中曾在某處稍
    停，辛○○至某民宅內拿東西，此時乙○○說辛○○可能上去拿槍了，這件事叫
    我好好解決，要拿一千萬元出來解決，否則要讓我很難看．．」（見偵卷第十五
    頁反面、十六頁）；嗣於檢察官偵訊時則指稱：「．．經雙方同意至警局理論，
    我要坐蔡女（即己○○）的車子，他們不同意，並兩邊夾我，說要我乖乖上車、
    聽話，是未到庭的那人（即年籍姓名不詳之成年男子）講的。．．途中辛○○稱
    要拿東西，坐我右側未到庭者稱到那邊我就累了，到那邊我會被打死，說辛○○
    下車拿槍．．．途中．．我與辛○○理論為何不到警局，右邊之人要我拿一千萬
    元．．」等語（見偵卷第四十三頁反面、第四十四頁）。由此，告訴人對於是否
    自願去警局？遭何人強押上車？在車上遭何人恐嚇？前後供述並不一致，其告訴
    已有瑕疵。
  (二)被告三人自警局初訊迄本院審理中，均一致堅詞表示祇有其等三人與告訴人同車
    前往貓空山區，前後供述一貫。本院為慎重起見，再將三人隔離訊問，其等就案
    發當日行蹤？如何巧遇告訴人？告訴人如何上車？上車後數人所坐位置？供述悉
    相符合（見本院審理筆錄）。雖告訴人戊○○於警訊及偵審中均指稱：有四人押
    伊至貓空山區，伊坐後座中間，左、右各一人，前座含司機亦有二人等語，然其
    於警訊中供述：「．．我坐計程車後座中間，辛○○坐我左方，乙○○坐我右方
    ，庚○○開車及右前座一不知名男子．．」（見偵卷第十六頁），於本院前審卻
    供稱：「我坐在後座中間，辛○○坐我左邊，有一個我不認識的人坐我右邊，乙○○坐在駕駛座的旁邊，車是由庚○○開．．．」（見上訴卷第五十六頁），前
    後所述已有不一。另證人己○○於偵審中雖亦證稱：有四人（除被告三人外，另
    一人叫甲○○）押戊○○上貓空山區，在貓空山區被告等人被攔下時，確實發現
    『甲○○』還在等語；惟處理本案之員警丙○○於原審到庭證稱：「當日我們臨
    檢在轄區巡邏．．我們就欄下被告的車，我下來時就開計程車門，當時下車有戊○○，車上應該是四個人，蔡小姐她開她自己的車．．當時辛○○和戊○○坐後
    座．．」，員警丁○○於原審證稱：「（當日你發現車上有幾人？）包括戊○○
    四人．．我有注意看車內確實有四人．．」（見原審卷第五十五頁、第五十七頁
    ）；證人丙○○於本院上訴審中證述：「（你在偵訊時說當時由蕭開車，蕭是指
    何人？你說戊○○是坐後座，有被二個人挾制？）蕭是指庚○○，因為被害人跟
    我說他在後座是被二個人挾制，但實際上我看到的只有被害人及辛○○在後座」
    等語（見本院上訴卷第五十五、五十六頁），於本院再結證：「．．我看到被害
    人車子連被害人是四個人。我們是對方車子還在跑，我們就把他們車子攔下來，
    我們是逆向碰到，碰到就攔下對方車子。那個地方一邊是山坡、一邊是山壁沒辦
    法躲」（見本院九十二年六月十六日訊問筆錄）。衡之常情，警員執行公務，其
    所為證詞，應較客觀，無偏頗之虞；而本件證人己○○不否認與被告辛○○分居
    數年，彼等間有婚姻糾紛，則其所為之證言，已不免偏頗，參酌蔡女又始終無法
    提供『甲○○』之年籍、姓名以供本院傳訊，堪認本件應祇有被告三人與告訴人
    同車，告訴人及證人己○○所述與事實不合，難以憑信。從而，檢察官憑以指控
    被告等夥同另一不詳姓名年籍成年男子共同作案，洵有可議。
  (三)本件告訴人指控被告恐嚇一千萬元，祇有告訴人之單一指訴，而其指控又有上述
    之瑕疵，自不能以其有瑕疵之指控，率課以被告等刑責，又告訴人雖一再指遭被
    告等挾持，然案發時地於八十八年七月二十二日晚上約十時，在台北市○○路○
    段一八八巷口附近，尚屬人車往來頻繁地區，衡情被告等應不敢於馬路上，眾目
    睽睽下，將告訴人擄走；當時茍告訴人確遭被告等三人挾持上車，證人己○○當
    場目睹，何不及時報警？竟捨此不為，反而一路追隨，待被告等車行途中，往山
    區○○道路走時，始驚覺報警？再告訴人倘遭妨害自由及生命威脅，告訴人供承
    車行途中辛○○曾在政大附近下車，告訴人此際何不開窗呼救或下車逃跑？實在
    在有悖常理。據此可知，告訴人案發當時應未遭被告等人挾持，況如前所述，被
    告等初遇告訴人時，被告辛○○尚表示身分，並主動要求前往警局處理，其既欲
    依法辦理，益見其無對告訴人施以強暴脅迫妨害自由之必要，亦無勒索一千萬元
    之舉。
四、此外，復查無其他積極證據足認被告等三人有檢察官所指之犯行，被告等犯罪應
    屬不能證明，原審基此依法為被告等三人無罪諭知，核無不合。檢察官上訴指摘
    原判決不當，非有理由，應予駁回。
據上論斷，應依刑事訴訟法第三百六十八條，判決如主文。
本案經檢察官柯麗鈴到庭執行職務。
中      華      民      國    九十二    年      七      月     十六     日
                              臺灣高等法院刑事第五庭
                                  審判長法  官  曾  德  水
                                        法  官  蘇  素  娥
                                        法  官  楊  貴  雄
如不服本判決應於收受送達後十日內向本院提出上訴書狀，其未敘述上訴之理由者，
並得於提起上訴後十日內向本院補提理由書（均須按他造當事人之人數附繕本）。
                                        書記官  林  淑  貞
中      華      民      國    九十二    年      七      月     十七     日


司法院資訊處製作；財團法人民間司法改革基金會備份。
